【裁判字號】    99,消債聲,3
【裁判日期】    990226
【裁判案由】    聲請免責
【裁判全文】
臺灣臺南地方法院民事裁定          99年度消債聲字第3號
債  務  人  甲○○
上列當事人因消費者債務清理條例聲請免責事件，本院裁定如下
：
    主  文
債務人甲○○不免責。
    理  由
一、按債務人有下列各款情形之一者，法院應為不免責之裁定，
    但債務人證明經普通債權人全體同意者，不在此限：一、於
    七年內曾依破產法或本條例規定受免責；二、隱匿、毀損應
    屬清算財團之財產，或為其他不利於債權人之處分；三、捏
    造債務或承認不真實之債務；四、因浪費、賭博或其他投機
    行為，致財產顯然減少或負擔過重之債務，而生開始清算之
    原因；五、於清算聲請前一年內，已有清算之原因，而隱瞞
    其事實，使他人與之為交易致生損害；六、明知已有清算原
    因之事實，非基於本人之義務，而以特別利於債權人中之一
    人或數人為目的，提供擔保或消滅債務；七、隱匿、毀棄、
    偽造或變造帳簿或其他會計文件之全部或一部，致其財產之
    狀況不真確；八、故意於財產及收入狀況說明書為不實之記
    載，或有其他故意違反本條例所定義務之行為，消費者債務
    清理條例第134條定有明文。揆諸消費者債務清理制度，並
    非在縱容債務人奢侈浪費，使債務人恣意消費所造成之債務
    ，轉嫁由債權人負擔，而係為妥適調整債務人與債權人及其
    他利害關係人間之權利義務關係，保障債權人獲得公平受償
    ，並謀求債務人經濟生活之重建復甦機會而設。倘債務人於
    聲請清算前之相當期間內，利用信用金融之機會，恣意為非
    屬通常生活所需之鉅額消費或作奢侈性、浪費性之消費，而
    不在意日後履行債務之清償能力，於此情況下，若允債務人
    得藉由消費者債務清理條例中之免責制度，以規避其應負擔
    之償還責任，不僅破壞社會經濟之公平交易秩序，亦容易肇
    致道德危險，顯非消費者債務清理條例之立法目的。是故，
    債務人免責制度之正當性，自須立基於保障誠實勤勉之債務
    人之經濟生活重建復甦之目的甚明。
二、經查：
  (一)債務人甲○○依消費者債務清理條例聲請清算事件，前經本
    院於民國98年4月2日裁定開始清算程序後，因債務人之財產
    不敷清償財團費用及財團債務，業經本院依同條例第129條
    第1項規定終止清算程序確定在案，業據本院調取97年度消
    債清字第23號、98年度執消債清字第19號卷宗核閱無誤。
  (二)本院依職權函請債權人提供債務人之消費明細，經各債權人
    函覆債務人使用臺灣美國運通國際股份有限公司（下稱美國
    運通銀行）、台新國際商業銀行股份有限公司（下稱臺新銀
    行）、第一商業銀行股份有限公司（下稱第一銀行）、彰化
    商業銀行股份有限公司（下稱彰化銀行）、中國信託銀行股
    份有限公司（下稱中國信託銀行）信用卡消費、預借現金之
    情形如下：
    1.美國運通銀行表示：債務人自95年5月至97年1月間之消費
      金額及頻率與一般社會大眾之常理消費有極大差距，可合
      理推論債務人確有奢靡情事。
    2.台新銀行表示：債務人之信用卡之消費內容遍及高價「休
      閒咖啡坊」、「茶坊」、「美容坊」、「鋼琴酒坊」、「
      錢櫃」、「商務旅館」等非必要性支出，所費不貲，明顯
      逾越一般人生活必要之支出金額，顯非日常生活所需，本
      件債務人負債原因顯然係因其浪費導致負擔過重所造成。
    3.第一銀行表示：債務人之消費明細除預借現金外，尚有繳
      付和信超媒體公司及三冠王有限公司費用，其次數及金額
      仍顯偏高。且債務人於96年5月26日於臺南市十方玩具行
      刷卡消費2次金額計13,390元，顯有浪費奢侈之情形。債
      務人於聲請清算前，將其所有往來銀行之存款解約領出，
      致財產顯然減少，影響銀行之債權。
    4.彰化銀行未具狀表示意見。
    5.中國信託銀行亦未具狀表示意見。
  (三)本院依債權人美國運通銀行、台新銀行、第一銀行、彰化銀
    行、中國信託銀行提出之債務人預借現金及信用卡消費明細
    表觀之，債務人在93、94年間已多次以支付高利率之利息之
    方式向各債權人預借現金，卻仍在此需預借現金以支付生活
    費用之困窘情況下，多次於中國人理容院、歐麗旅館、桂冠
    商務旅館、雙子座休閒咖啡、蘭丁鋼琴酒坊、錢櫃、優質仙
    境茶坊、真愛密碼休閒咖啡館、伊琪雅美容坊等處為非必要
    消費支出，顯見債務人有擴張信用，恣意為奢侈性消費，已
    明顯逾越一般人通常生活必要之支出金額，堪可認定。
  (四)再按債務人在非急迫需要情況下向債權人借款，復在未完全
    清償先前所積欠之現金卡、信用卡等債務之情形下，又多次
    利用預借現金或信用卡消費之方式致迅速累積債務，其財務
    之操作，遠逾其收入及經濟狀況，完全未考量日後履行債務
    之清償能力，顯係將自身消費、借貸之風險全部轉嫁由債權
    人承擔，難謂非投機之行為，則於債務人有浪費、投機之情
    況下，若允債務人得藉由消費者債務清理條例中之免責制度
    ，以規避其應負擔之償還責任，顯與該制度係為保障誠實勤
    勉之債務人經濟生活之重建復甦之立法目的有違。況債務人
    對於經濟狀況不佳並未有所警惕，亦未見其有何緊縮消費並
    戮力還款之行為，反持續向信用卡銀行大量借款，並為上述
    非必要之消費支出，顯已逾越日常生活所必須，故上開債權
    人主張債務人有浪費情事等語，應屬可信。
三、綜上所述，本件債務人既有消費者債務清理條例第134條第4
    款「因浪費、賭博或其他投機行為，致財產顯然減少或負擔
    過重之債務，而生開始清算之原因」之不免責事由，則依上
    開說明，債務人應不予免責，爰裁定如主文。
中    華    民    國    99    年    2     月    26    日
                    民事第一庭    法  官  林福來
上為正本係照原本作成。
如不服本裁定，應於裁定送達後10日內，以書狀向本院提出抗告
，並繳納抗告費新臺幣1,000元。
中    華    民    國    99    年    2     月    26    日
                                  書記官  吳俊達

司法院資訊處製作；財團法人民間司法改革基金會備份。
